臺北高等行政法院裁定
　　　　　　　　　　　　　　　　　　 94年度訴字第00148號
原　　　告　甲○○
被　　　告　桃園縣龍潭鄉公所
代　表　人　乙○○（鄉長）
訴訟代理人　戊○○
輔助參加人　桃園縣政府
代　表　人　丙○○(縣長)
訴訟代理人　丁○○
上列當事人間因土地徵收補償事件，原告不服桃園縣政府中華民
國93年12月16日府法訴字第0930328791號訴願決定，提起行政訴
訟，本院裁定如下：
　　主  文
原告之訴駁回。
訴訟費用由原告負擔。
　　事  實
壹、事實概要：
    緣桃園縣龍潭鄉公所為辦理石門都市計畫11、50、54、55號
    道路工程，經臺灣省政府於民國（下同）78年3月28日府地
    4字第142822號函核准徵收其所需用土地及地上改良物，並
    經桃園縣政府以78年4月29日府地權字第055639號函公告徵
    收，公告日期：自民國78年5月4日起至78年6月4日止，並辦
    理後續徵收補償程序。原告於93年8月向監察院陳情，稱被
    告辦理徵收石門都市計畫公共設施用地55號計畫道路土地徵
    收未依程序辦理及核發補償費，嗣由該院函移桃園縣政府處
    理，桃園縣政府依監察院來函轉被告查明辦理，經被告以93
    年9月9日龍鄉城字第0930021700號函復原告「本案係石門都
    計55號道路，其土地及地上物已由縣府依法定程序完成徵收
    補償作業，施工亦無錯誤。」。原告不服，提起訴願，並主
    張將補償費存入國庫係屬違法，經桃園縣政府駁回訴願，遂
    向本院提起行政訴訟，請求撤銷原處分及訴願決定等語。
貳、兩造爭點：
    被告93年9月9日龍鄉城字第0930021700號函是否為行政處分
    ？
參、本院之判斷：
一、本件應適用之法條及法理：
(一)「人民因中央或地方機關之違法行政處分，認為損害其權利
    或法律上之利益，經依訴願法提起訴願而不服其決定者，得
    向高等行政法院提起撤銷訴訟。」，行政訴訟法第4條第1項
    定有明文。所謂行政處分，依訴願法第3條第1項規定，係指
    「中央或地方機關就公法上具體事件所為之決定或其他公權
    力措施而對外直接發生法律效果之單方行政行為」而言，若
    官署所為單純的事實敘述或理由說明，並非對人民之請求有
    所准駁，既不因該項敘述或說明而生法律上之效果，非訴願
    法上之行政處分，人民對之提起訴願，自非法之所許，最高
    行政法院 (即改制前行政法院)62 年度裁字第41號著有判例
    。倘原告對於該不得提起訴願之非行政處分，提起訴願，縱
    經訴願機關為實體駁回之決定，原告再提起行政訴訟，其起
    訴仍屬不備起訴要件，應予駁回。
(二)土地徵收之核准及補償機關：
    按「土地徵收，依本條例之規定，本條例未規定者，適用其
    他法律之規定。」、「本條例所稱主管機關：在中央為內政
    部；在直轄市為直轄市政府，在縣（市）為縣（市）政府。
    」、「徵收土地或土地改良物，由中央主管機關核准之。」
    「徵收土地或土地改良物應發給之補償費，由需用土地人負
    擔，並繳交該直轄市或縣（市）主管機關轉發之。」，土地
    徵收條例第一條第二項、第二條、第十四條、第十九條分別
    定有明文。可知土地徵收係國家因公共事業之需要，對人民
    受憲法保障之財產權，經由法定程序予以剝奪（司法院釋字
    第四二五號解釋參照），土地徵收之法律關係，除法律另有
    規定（例如土地徵收條例第五十七條第二項）外，僅屬國家
    與需用土地人間之函請土地徵收、以及國家與私有土地所有
    權人（即被徵收人）間之二面關係，用地機關與私有土地所
    有權人間，並無徵收、補償關係存在。
二、原告與需用土地人即被告間，並無任何法律關係存在。
    本件土地及地上物係於78年間公告徵收，當時之核准徵收機
    關為台灣省政府，輔助參加人桃園縣政府為補償機關，徵收
    法律關係本應存在於徵收核准機關即台灣省政府與原告之間
    ，惟台灣省政府組織精簡後，該徵收關係即由內政部承受。
    可知本件徵收關係存在於原告與內政部間，補償關係則存在
    於原告與輔助參加人桃園縣政府間，至原告與被告 (需用土
    地人)間，並無任何法律關係存在。
三、被告93年9月9日龍鄉城字第0930021700號函並非行政處分
(一)本件原告雖主張撤銷被告前揭處分云云，然原告主張「中心
    樁遺失、徵收前未召開說明會」，係對徵收處分是否合法之
    爭執，應對與其有徵收關係之內政部主張，原告主張「補償
    費不足、補償物清冊不實在、補償費不應提存」等語，係對
    補償費之爭執，應對補償機關即輔助參加人桃園縣政府主張
    。被告既無徵收、補償之權限，其無從就徵收、補償部分做
    成准駁之單方行政處分。
(二)故被告93年9月9日龍鄉城字第0930021700號雖函復原告稱「
    本案係石門都計55號道路，其土地及地上物已由縣府依法定
    程序完成徵收補償作業，施工亦無錯誤。」云云，純係被告
    立於需用土地人地位，對其用地情形所為單純的事實敘述或
    理由說明，既不因該項敘述或說明而生任何徵收補償之法律
    上之效果，非屬行政處分，原告對之提起訴願請求撤銷，自
    非法之所許。訴願機關從實體上駁回原告之訴，理由雖有不
    同，結論則無二致，仍應予以維持，原告起訴為不合法，應
    予駁回。
四、至原告主張「本件徵收後，原告曾經提出過異議，但未獲處
    理」，如果屬實，則該異議係對徵收程序之不服，徵收程序
    是否因此而尚未確定？應由被告轉相關機關依法定程序查明
    辦理，併此敘明。
據上論結，本件原告之訴為不合法，爰依行政訴訟法第107第1項
第10款、第104條，民事訴訟法第95條、第78條，裁定如主文。
中　　華　　民　　國　　94　　年　　11　　月　　3 　　日
                           第五庭審判長法  官　葉百修
                                       法  官　李玉卿
                                       法  官　蕭忠仁
上為正本係照原本作成。
如不服本裁定，應於送達後10日內向本院提出抗告狀（須按他造
人數附繕本）。
中　　華　　民　　國　　94　　年　　11　　月　　3 　　日
                                       書記官　簡信滇
